【裁判字號】    98,訴,162
【裁判日期】    980721
【裁判案由】    違反毒品危害防制條例
【裁判全文】
臺灣彰化地方法院刑事判決               98年度訴字第162號
公  訴  人  臺灣彰化地方法院檢察署檢察官
被      告  甲○○
上列被告因違反毒品危害防制條例案件，經檢察官提起公訴（97
年度毒偵字第4006號），本院判決如下：
    主  文
甲○○無罪。
    理  由
一、公訴意旨略以：被告甲○○基於施用第一級毒品海洛因之犯
    意，於民國97年7月27日中午12時7分為警採尿往前回溯72小
    時內某時許，在不詳處所，以不詳方式，施用第一級毒品海
    洛因1次，因認被告涉犯毒品危害防制條例第10條第1項施用
    第一級毒品罪嫌。
二、按犯罪事實應依證據認定之，無證據不得認定犯罪事實；不
    能證明被告犯罪或其行為不罰者，應諭知無罪之判決，刑事
    訴訟法第154條第2項、第301條第1項分別定有明文。又事實
    之認定，應憑證據，如未能發現相當證據，或證據不足以證
    明，自不能以推測或擬制之方法，以為裁判基礎。且認定犯
    罪事實所憑之證據，雖不以直接證據為限，間接證據亦包括
    在內；然而無論直接或間接證據，其為訴訟上之證明，須於
    通常一般之人均不致有所懷疑，而得確信其為真實之程度者
    ，始得據為有罪之認定，最高法院40年臺上字第86號及76年
    臺上字第4986號分別著有判例可資參照。再刑事訴訟法第
    161條已於91年2月8日修正公布，修正後同條第1項規定：檢
    察官就被告犯罪事實，應負舉證責任，並指出證明之方法。
    因此，檢察官對於起訴之犯罪事實，應負提出證據及說服之
    實質舉證責任。倘其所提出之證據，不足為被告有罪之積極
    證明，或其闡明之證明方法，無從說服法官以形成被告有罪
    之心證，基於無罪推定之原則，自應為被告無罪判決之諭知
    （最高法院92年臺上字第128號判例意旨參照）。
三、公訴意旨認被告於97年7月27日中午12時7分為警採尿往前回
    溯72小時內某時許涉犯施用第一級毒品犯行，無非係以詮昕
    科技股份有限公司濫用藥物尿液檢驗報告、應受尿液採驗人
    到場採尿名冊等件為其論據。訊據被告堅決否認有何上開施
    用第一級毒品犯行，辯稱：於採尿前72小時內伊並未施用海
    洛因，僅有服用「大正百咳能」感冒糖漿等語。經查：
(一)被告於97年7月27日為警採集之尿液，經檢驗呈現嗎啡陽性
    反應（濃度為304ng/ml），可待因未檢出，複驗結果仍呈嗎
    啡陽性反應（濃度為322ng/ml），可待因亦未檢出，有詮昕
    科技股份有限公司濫用藥物尿液檢驗報告、應受尿液採驗人
    到場採尿名冊、中山醫學大學附設醫院檢驗科藥物檢測中心
    尿液檢驗報告各1紙附卷為憑（參97年度偵字第4006號偵查
    卷第6、7頁、本院卷第37頁），此部分之事實洵堪認定。
(二)惟被告於警詢、偵查及本院審理中均辯稱，伊是服用「大正
    百咳能」止咳糖漿。而經本院函詢行政院衛生署管制藥品管
    理局服用「大正百咳能」止咳糖漿後是否會使尿液呈現嗎啡
    陽性反應，該局覆稱：依行政院衛生署網站藥品許可證登記
    資料及該止咳糖漿包裝紙盒資料，「大正百咳能」止咳糖漿
    內含Codeine、Methylephedrine、Carbinoxamine  Maleate
    、桔梗流浸膏及甘草浸膏等成分，除可待因（Codeine）外
    ，其餘均不含嗎啡或可代謝成嗎啡之成分，而依據Clarke`s
    Analysis of Drugs and Poisons一書第3版之記述：口服可
    待因後24小時內，約有施用劑量之86％自尿液排出，其中40
    ％至70％為可待因原態或其共軛物，5％至15％為嗎啡或其
    共軛物。故人體服用該止咳糖漿後，其尿液有可能檢出嗎啡
    陽性反應等語，有該局98年2月25日管檢字第0980001835號
    函在卷可稽（參本院卷第32頁）。本院另函詢法務部法醫研
    究所本件被告尿液呈現嗎啡陽性反應究係施用海洛因或服用
    前開止咳糖漿，該所函覆，依據檢附之期刊論文「Urinary
    Excretion   of  Codeine  and  Morphine  folling  the
    Administration of Codeine-Containing  Cold Syrup」探
    討使用含可待因之感冒糖漿，一般正常人在治療劑量下尿液
    可待因及嗎啡之濃度變化。18位受試者在停止服用藥物24至
    30小時候（即藥物之排泄末期）可能出現嗎啡濃度大於可待
    因濃度，惟此時之嗎啡濃度值偏低。尿液檢測結果可待因濃
    度低於300ng/ml時，能檢測到的嗎啡最高濃度為500ng/ml。
    而「大正百咳能」止咳糖漿含可待因成分，該藥品可導致尿
    液檢查呈可待因及嗎啡陽性反應，由其尿液檢驗數值研判該
    受檢者之嗎啡陽性反應不排除為使用該藥品所致等語，有該
    所98年5月26日法醫毒字第0980002152號函及後附論文附卷
    可憑（參本院卷第41至第49頁）。是被告前揭呈嗎啡陽性反
    應之尿液檢驗報告，是否能資為施用第一級毒品海洛因之積
    極證明，已非無疑義。
(三)此外，被告迭於97年8月27日警詢時、97年10月14日偵查中
    ，迄本院準備程序及審理中均一致供陳係服用「大正百咳能
    」止咳糖漿等語，並無何等翻異其詞之情。檢察官雖因被告
    於本院審理中供稱於採尿當天有服用該糖漿，而認被告之供
    詞與服用藥物可能之尿液檢驗結果不符，無從採信，惟被告
    於距離採尿時間較近之97年10月14日偵查中係供稱這次採尿
    在前一天有喝大正感冒藥等語（參同上偵查卷第16頁），於
    98年2月2日本院準備程序中亦僅供稱，該瓶糖漿是伊在採尿
    前1、2天買的，伊分5次喝，每餐飯後1次，到採尿前共喝了
    1瓶等語（參本院卷第27頁）。其於本院審理中時點相距為
    警查獲時已將近1年，記憶已較模糊，縱陳述有些許歧異，
    堪認在記憶誤差範圍內，亦可能僅係被告為求本院採信，而
    特意強調其確係服用該感冒糖漿所致，尚難以此遽為不利於
    被告之認定。
四、綜上，上開尿液檢驗結果之證據資料，在經驗科學上或論理
    法則上既尚有對被告較為有利之存疑，而無從依其他客觀方
    法排除此項合理之可疑，即不得以此資料作為斷罪之基礎，
    此外，復查無其他積極證據足以證明被告有檢察官所指上開
    施用第一級毒品犯行，自屬不能證明被告犯罪，應為被告無
    罪之諭知。
據上論斷，應依刑事訴訟法第301條第1項前段，判決如主文。
本案經檢察官張聖傳到庭執行職務。
中    華    民    國    98    年    7     月    21    日
                  刑事第五庭  審判長  法  官  周淡怡
                                      法  官  周莉菁
                                      法  官  蔡家瑜
以上正本證明與原本無異。
如不服本判決應於收受判決後10日內向本院提出上訴書狀，並應
敘述具體理由；其未敘述上訴理由者，應於上訴期間屆滿後20日
內向本院補提理由書（均須按他造當事人之人數附繕本）「切勿
逕送上級法院」。
中    華    民    國    98    年    7     月    21    日
                                      書記官  陳秀鳳


司法院資訊處製作；財團法人民間司法改革基金會備份。
